臺灣高等法院臺南分院刑事裁定
111年度毒抗字第315號
抗  告  人  鄭金輝
上列抗告人因強制戒治案件，不服臺灣臺南地方法院中華民國11
1年3月30日裁定(111年度毒聲字第284號)，提起抗告，本院裁定
如下：
    主  文
抗告駁回。
    理  由
一、抗告意旨如附件抗告狀所載。
二、按觀察、勒戒後，檢察官或少年法院（地方法院少年法庭）
    依據勒戒處所之陳報，認受觀察、勒戒人無繼續施用毒品傾
    向者，應即釋放，並為不起訴之處分或不付審理之裁定；認
    受觀察、勒戒人有繼續施用毒品傾向者，檢察官應聲請法院
    裁定或由少年法院（地方法院少年法庭）裁定令入戒治處所
    強制戒治，其期間為6個月以上，至無繼續強制戒治之必要
    為止，但最長不得逾1年，毒品危害防制條例第20條第2項定
    有明文。次按有無繼續施用毒品傾向之評估標準，並非完全
    以受觀察、勒戒人勒戒後之結果為準，勒戒前之各種情況，
    仍應作為評估之依據。依勒戒處所評分說明手冊規定，係以
    前科紀錄與行為表現、臨床評估、社會穩定度，三項合併計
    算分數，每一大項皆有靜態因子與動態因子。而關於有無繼
    續施用毒品傾向之評估標準，法務部因應毒品危害防制條例
    之修正及民國109年11月18日最高法院刑事大法庭109年度台
    上大字第3826號裁定意旨，業於110年3月26日以法矯字第11
    006001760號函修正頒布「有無繼續施用毒品傾向評估標準
    紀錄表」、「有無繼續施用毒品傾向評估標準評分說明手冊
    」，上開評分說明手冊載明判定之原則：「受觀察、勒戒人
    入所後，經過2週時間的觀察、勒戒，由處所及醫療人員依
    據其各項紀錄、資料及觀察勒戒期間之行為表現，加以評分
    。在勒戒人入所4至6週後，可再做一次評估以做必要之評分
    修正。每一大項皆有靜態因子與動態因子。先以靜態因子分
    數評分，靜態因子分數總分在60分（含）以上為『有繼續施
    用毒品傾向』；60分以下，與動態因子分數相加，如果總分
    在60分（含）以上，為『有繼續施用毒品傾向』」，又評估標
    準紀錄表及說明手冊中「前科紀錄與行為表現」之第1題及
    第3題之計分方式修正如下(餘無修正)：㈠第1項「毒品犯罪
    相關司法紀錄」：計分方式修正為每筆(次)5分，總分上限
    為10分；㈡第3項「其他犯罪相關紀錄」：計分方式修正為每
    筆(次)2分，總分上限為10分。是受觀察、勒戒人有無「繼
    續施用毒品傾向」，係依具體個案之臨床實務及相關事證等
    情綜合判定，有其相當之專業依據及標準，且涉及專門醫學
    ，又衡酌強制戒治之目的，係為協助施用毒品者戒斷毒品之
    心癮及身癮所為之一種保安處分類型，而該評估標準係將與
    判斷有無繼續施用傾向之相關因素加以列舉及量化，適用於
    每一位受觀察、勒戒處分之人，具一致性、普遍性、客觀性
    ，以利執法者判定受觀察、勒戒人有無繼續施用毒品傾向，
    倘其評估由形式上觀察，無擅斷或濫權等明顯不當情事，法
    院應予尊重。
三、經查：
　㈠抗告人即被告（下稱抗告人）甲○○因施用第一級毒品案件，
    經原審以110年度毒聲字第1038號裁定送觀察、勒戒後，由
    法務部○○○○○○○○附設勒戒處所依新修正施行之有無繼續施用
    毒品傾向評估標準說明手冊之評估結果：⒈前科紀錄與行為
    表現合計25分（毒品犯罪相關司法紀錄「8筆」計10分、首
    次毒品犯罪年齡「21-30歲」計5分、其他犯罪相關紀錄「無
    」計0分、入所時尿液毒品檢驗「多種毒品反應」計10分，
    上開4項靜態因子合計25分；所內行為表現之動態因子計0分
    ）；⒉臨床評估合計42分（多重毒品濫用「有，海洛因、安
    非他命」計10分、合法物質濫用「有，種類：菸、酒」計4
    分、使用方式「有注射使用」計10分、使用年數「超過1年
    」計10分，上開靜態因子合計34分，精神疾病共病「疑似」
    計5分、臨床綜合評估（含病識感、動機、態度、就醫意願
    ）評定為「輕度」計3分，上開2項動態因子合計8分）；⒊社
    會穩定度合計5分（工作「無業」計5分、家人藥物濫用「無
    」計0分，上開2項靜態因子計5分；入所後家人是否訪視為
    「有，1次」計0分、出所後是否與家人同住為「是」計0分
    ，上開2項動態因子合計0分），以上1至3部分之總分合計72
    分（靜態因子共計64分，動態因子共計8分），經綜合判斷
    為有繼續施用毒品傾向，有該所111年3月23日南所衛字第11
    100028370號函及所附之有無繼續施用毒品傾向證明書、有
    無繼續施用毒品傾向評估標準紀錄表在卷可憑。前述綜合判
    斷之結果，係該所具相關專業知識經驗之專家於被告在所執
    行觀察、勒戒期間，依其本職學識就被告之前科紀錄及行為
    表現、臨床評估及社會穩定度等因素所為之綜合判斷，係具
    有科學驗證所得之結論，且由形式上觀察，並無擅斷或濫權
    等明顯不當之情事，自得資為判斷抗告人有繼續施用毒品傾
    向之證明。
  ㈡按刑事責任所謂一事不二罰，係指對於同一犯罪行為，基於
    法秩序之維護與人民權益受剝奪應符比例原則之精神，施以
    法律評價，只許擇一種刑事處罰為之，並僅能處罰一次，不
    得重複施罰，始合公平正義理念（最高法院94年度台上字第
    6919號判決意旨參照）。而毒品施用者因具有病患性犯人特
    質，對其施以觀察、勒戒或強制戒治之保安處分，旨在於幫
    助施用毒品者戒除毒癮，處分之性質非為懲戒行為人，而係
    為消滅其再次施用毒品之危險性，採以觀察、勒戒方式戒除
    其身癮，及以強制戒治方式戒除其心癮之措施，在評估有無
    繼續施用毒品傾向時，納入施用者此前之毒品等前案紀錄作
    為指標，可以反應施用毒品歷史紀錄，其是否能遵守法律規
    範的性格，以及脫離毒品影響之可能性，且通案列計一致但
    比重不同之分數（毒品犯罪相關司法紀錄每筆5分，其他犯
    罪相關紀錄每筆2分，各自上限10分之限制），再為個案上
    之統計與分數加總，最後得出有繼續施用毒品傾向之結論而
    認施用者有強制戒治之必要，有其本質考量及合理之關連性
    ，並非針對其過去之前案紀錄再重複為刑事處罰，二者性質
    、程序皆有不同，並無違反一事不再理原則之情事。是抗告
    人認其前科紀錄已執行完畢，再將之列為評估標準計分，對
    其不公平云云，核屬無據。
　㈢抗告意旨雖稱其無藥物濫用之情事云云，然上開評估標準中
    並無抗告人藥物濫用之選項，是抗告人此部分之主張並無理
    由。
  ㈣又抗告意旨所稱工作及家庭狀況等情，縱屬非虛而值同情，
    惟仍與抗告人施用毒品犯行無涉，且強制戒治旨在幫助施用
    毒品者戒除毒癮，用以矯治、預防行為人再犯，當無因行為
    人之家庭因素而免予執行之理。抗告人執前詞提起本件抗告
    ，亦無理由。
四、綜上所述，原審依檢察官之聲請，適用毒品危害防制條例第
    20條第2 項後段之規定，裁定抗告人令入戒治處所施以強制
    戒治，其期間為6 個月以上，至無繼續強制戒治之必要為止
    ，但最長不得逾1 年，經核並無不合。從而，抗告人仍執前
    開陳詞指摘原裁定為不當，難認有理由，應予駁回。
五、據上論斷，應依刑事訴訟法第412條，裁定如主文。　　
中　　華　　民　　國　　111 　年　　4 　　月　　28　　日
                  刑事第三庭    審判長法  官  陳連發
                                      法  官  洪榮家   
                                      法  官  何秀燕
以上正本證明與原本無異。
不得再抗告。
　　　　　　　　　　　　　　　　　　　書記官  翁心欣
中　　華　　民　　國　　111 　年　　4 　　月　　28　　日